【裁判字號】    98,上更(一),167
【裁判日期】    990730
【裁判案由】    租佃爭議
【裁判全文】
臺灣高等法院民事判決               98年度上更(一)字第167號
上  訴  人  財團法人台灣省私立八德殘障教養院
法定代理人  甲○○
訴訟代理人  蔡榮德律師
複代理人    乙○○
被上訴人    丙○○
訴訟代理人  丁○○
上列當事人間租佃爭議事件，上訴人對於中華民國97年7月11日
台灣桃園地方法院96年度訴字第559號第一審判決提起上訴，經
最高法院第一次發回更審，本院於99年7月27日言詞辯論終結，
判決如下：
    主  文
上訴駁回。
第二審及發回前第三審訴訟費用由上訴人負擔。
    事實及理由
一、上訴人起訴主張：
    (一)伊於民國（下同）38年間，將伊所有坐落桃園縣大溪鎮○
      ○段社角小段第92、132、133、134、135、138、138-2、
      142、142-2、144地號等10筆土地（下合稱系爭土地，各
      筆土地逕以地號稱之），出租與訴外人潘言勝、潘煥明及
      被上訴人之被繼承人潘煥經，其中潘煥經承租系爭土地內
      8分之1（非土地上特定位置），面積合計0.718甲，雙方
      訂有台灣省桃園縣溪鎮南字第44號私有耕地租約（下稱系
      爭租約）；其餘系爭土地內8分之1、8分之6分別出租予潘
      煥明、潘言勝，各自訂有溪鎮南字第60號私有耕地租約（
      下稱第60號租約）、溪鎮南字第二八號私有耕地租約（下
      稱第28號租約）。
    (二)嗣被上訴人於80年間因繼承取得系爭租約承租權，並多次
      續約至97年12月31日止，而系爭土地中之132、134、135
      、142地號土地上，目前均有非供耕作使用目的之地上物
      ，分別為被上訴人及訴外人潘木、潘逢三、潘逢裕（轉租
      他人）使用，被上訴人乃無正當理由不自任耕作，依耕地
      三七五減租條例第16條第1項規定，系爭租約全部無效；
      縱非無效，被上訴人就上開土地非因不可抗力繼續1年不
      為耕作，伊亦得依同條例第17條第1項第4款規定，終止全
      部租約，收回全部系爭土地等情，求為確認兩造就系爭土
      地內8分之1合計0.718甲以桃園縣溪鎮南字第44號之耕地
      租賃關係不存在之判決（原審為上訴人敗訴之判決，上訴
      人聲明不服，提起上訴。經本院前審判決確認兩造間就系
      爭土地之耕地租賃關係不存在，被上訴人聲明不服上訴第
      三審，經最高法院判決廢棄發回）。並上訴聲明：(1)原判
      決廢棄；(2)請求確認兩造就坐落桃園縣大溪鎮○○段社角
      小段92、132、133、134、135、138、138之2、142、142
      之2、144地號土地內8分之1合計0.718甲以桃園縣溪鎮南
      字第44號之耕地租賃關係不存在（見本院上更(一)卷第112
      頁書狀、第129頁筆錄）。
二、被上訴人則以：
    (一)系爭租約與第28號租約、第60號租約係分別獨立，並非共
      同承租系爭土地。伊所承租者，並非系爭土地8分之1應有
      部分，實乃系爭土地中之特定範圍土地，即舊地籍圖上標
      示為第138-5、138-12、138-7、138-9、133地號五筆耕地
      。又上訴人並未交付132、144地號土地予伊耕作，故上開
      土地之違約情事，與伊無涉。伊於134、135地號土地上之
      地上物，乃上訴人前身私立八德救濟院同意改建之農舍。
      該2筆土地地目為雜地及建地，屬附帶於耕地作農舍使用
      ，未計入租賃面積，本非耕地，無變更用途可言。
    (二)民法第423條之規定亦應適用於耕地租賃，故伊實際耕作
      情形雖與系爭租約記載不符，此係上訴人交付之土地不正
      確，應歸責於上訴人，且上訴人並未交付0.718甲足額之
      土地予伊；又伊自始即在上訴人所交付之承租範圍土地自
      任耕作，並無交付他人使用或繼續1年不為耕作之違約情
      事，上訴人無由終止系爭租約等語，資為抗辯。並答辯聲
      明：上訴駁回。
三、兩造不爭執事項（見本院上更(一)卷第25頁反面筆錄）：
    (一)兩造間就系爭土地內1/8合計0.718甲（即6,964平方公尺
      ）定有第44號租約。
    (二)系爭土地之132、134、135、144地號土地上均有非供耕作
      使用目的之地上物，其中132地號土地上之地上物為潘木
      使用；第134、135地號上之地上物為潘逢三等人及被上訴
      人居住使用；第144地號上之地上物為潘逢裕轉租他人使
      用。
    (三)依桃園縣大溪地政事務所（下稱大溪地政事務所）98年1
      月7日複丈成果圖顯示，被上訴人之實際耕作範圍僅5,470
      平方公尺（約0.5634甲），少於租約約定之0.718甲。
四、本件經依民事訴訟法第463條準用同法第270條之1第1項第3
    款規定，整理並協議簡化爭點後，兩造同意就本院99年2月
    12日準備程序中，兩造協議簡化之爭點為辯論範圍（見本院
    上更(一)卷第25頁反面筆錄）。茲就兩造之爭點及本院之判斷
    ，分述如下：
    (一)系爭第44號租約之租賃標的物有無約定特定之範圍，究係
      被上訴人主張之舊地籍圖上所標示之138-5、138-7、138-
      9、138-12、133等地號5筆土地，抑指系爭土地應有部分
      之8分之1？
      1.上訴人主張系爭第44號租約之租賃標的物，係指系爭土
        地應有部分之8分之1云云；被上訴人則抗辯系爭第44號
        租約之租賃標的物有約定特定之範圍，即係舊地籍圖上
        所標示之138-5、138-7、138-9、138-12、133等地號5
        筆土地等語。
      2.查被上訴人抗辯系爭土地自38年6月20日起，由上訴人
        之前身「八德鄉惠仁院」分別與潘言勝、潘煥明、被上
        訴人之被繼承人潘煥經簽訂第28號、第60號、第44號私
        有耕地租約，並按8分之6、8分之1、8分之1比例分別向
        潘言勝、潘煥明、潘煥經收取租金；上開租約並依據耕
        地三七五減租條例規定多次續約至80年間，嗣由潘言勝
        之繼承人潘逢三等5人、潘煥明之繼承人潘木等2人及被
        上訴人分別以繼承人身分與上訴人續約，系爭租約並續
        約至97年12月31日之事實，為上訴人所不爭執，並有桃
        園縣大溪鎮公所函送之上開租約或租約登記申請書、附
        表影本各1份在卷可稽（見原審卷1第232頁至第235頁、
        卷2第53頁至第57頁），故被上訴人抗辯系爭第44號租
        約與上開第28號、第60號租約，係分別獨立乙節，堪信
        為真正。從而，上訴人主張潘言勝、潘煥明、潘煥經等
        3人之耕作面積及位置，係其等自先祖即訴外人潘牛繼
        承時內部自行協議分配而來；以及上開之第28號、第60
        號、第44號等3件租約，應認潘言勝、潘煥明及潘煥經
        等人與上訴人就系爭10筆土地僅成立一個租賃關係云云
        ，即非可採。
      3.次查：
        (1)上開3份於80年間簽立之系爭租約或其附表，其內之
          面積欄內固分別記載「內1/8、0.7180甲」（第44號
          租約）、「內1/8、0.7180甲」（第60號租約）、「
          內3/4、4.3078甲」（第28號租約），惟上開租約均
          係延續自38年起之租約，而上開3份38年間之租約或
          登記申請書，於租賃土地之地號雖包含系爭10筆土地
          ，惟均於「面積」欄上方靠近「等則」欄處則分別有
          打「ˇ」與打「ｘ」之記載，且其上均有浮貼「三七
          五租約申請書核對整理表」（下稱核對整理表，見原
          審卷1第234頁至第235頁、卷2第55頁、第57頁），其
          內記載如下：
          系爭第44號租約係於133、138及138-2地號下方處
            打「ˇ」，其餘7筆地號下方處打「ｘ」；另於浮
            貼之核對整理表內，則有「地號138-2、138、133
            ；總面積2.4061、1.9281、0.2550；承租面積0.36
            30、0.3000、0.0550；計（總面積）4.5892、（承
            租面積）0.7180」之記載。
          潘煥明之第60號租約則係於132、138、138-2地號
            處打「ˇ」，其餘7筆地號處打「ｘ」；另於浮貼
            之核對整理表內，則有「地號132、138、138-2；
            總面積0.1060、1.9281、2.4061；承租面積0.1060
            、0.3000、0.3120；計（總面積）4.4402、（承租
            面積）0.7180」之記載。
          潘言勝之第28號租約則係於144、92、133、138、
            138-2、142、142-2地號處打「ˇ」，其餘3筆地號
            處打「ｘ」；另於浮貼之核對整理表內，則有「地
            號144、133、138、138-2、142、142-2、92；總面
            積0.1755、0.2550、1.9281、2.4061、0.6222、0.
            1174、0.1335；承租面積0.1755、0.2000、1.3281
            、1.7311、0.6222、0.1174、0.1335；計（總面積
            ）5.6378、（承租面積）4.3078」之記載。
          因上開3份租約上打「ˇ」部分之地號，均與其上
            浮貼之三七五租約申請書核對表上記載之地號相符
            ，且該等核對整理表上除就該等地號土地之地目、
            等則及總面積為記載外，尚有「承租面積」之記載
            。故堪認潘言勝、潘煥明、潘煥經係分別就其等租
            約上打「ˇ」部分地號中之「承租面積」向上訴人
            之前身承租，而就打「ˇ」地號土地內之核對表承
            租面積欄之範圍內與上訴人之前身個別簽立私有耕
            地租約。
        (2)再參照被上訴人於80年3月20日申請耕地三七五租約
          變更登記，其原因為承租人繼承（見原審卷1第12頁
          ），另依系爭第44號租約登記申請書之原始資料記載
          ：「奉縣府80.4.10（八十）府地權字第61453號函准
          予業佃雙方會同申辦租約出、承租人名義變更登記」
          ，並經承辦人於80年5月18日註記蓋章（見原審卷1第
          235頁）等情，足徵兩造於80年5月18日所簽立之系爭
          第44號租約，除就承租人名義為變更登記外，其餘租
          約內容均援用原有之租約。
        (3)從而，被上訴人抗辯其之被繼承人潘煥經係向上訴人
          之前身承租133、138及138-2地號土地內之部分範圍
          ，即系爭第44號租約所附核對整理表上之部分土地面
          積，並非系爭土地之應有部分8分之1，應可採信。
      4.另查，有關潘煥經承租部分土地之實際範圍為何，因上
        開租約或登記申請書上並無附圖，尚無從依上開文件予
        以確認。被上訴人抗辯其之被繼承人潘煥經生前實際上
        耕作之範圍係原審被證1舊地籍圖上之「138-5、138-7
        、138-9、138-12、133地號等5筆土地」，且經上訴人
        同意乙節，為上訴人所否認，故依法應由被上訴人就此
        有利於己之事實負舉證責任。經核以：
        (1)兩造於原審所提出之舊地籍圖（分別見原審卷1第63
          頁、第71頁），核與大溪地政事務所於96年9月5日核
          發之地籍圖影本（見原審卷1第101頁）係同一地籍圖
          。依上開地籍圖所示，系爭138地號土地範圍內確有
          畫分出「138-3、138-4、138-5、138-6等地號及範圍
          」及系爭138-2地號土地範圍內亦畫分出「138-7、13
          8-8、138-9、138-10、138-11、138-12、138-22等地
          號及其範圍」，惟上開新增之地號及邊界線均經刪除
          。
        (2)關於上開地籍圖所顯示之情形，經原審函詢大溪地政
          事務所，該所於97年4月11日以溪地測字第097200015
          6號函覆稱：「…二經查南興段社角小段138-3、138-
          4、138-5、138-6、138-7、138-8、138-9、138-10、
          138-11、138-12、138-22等地號，本所查無登記相關
          資料。三再查上開地號應屬分割未辦理登記地號，研
          判係因未完成分割登記程序，遂將地籍圖內之上開地
          號刪除。四經本所依據地籍圖內已刪除之地籍線核算
          138-5地號面積：1,723平方公尺；138-7地號面積：1
          ,239平方公尺；138-9地號面積：1,229平方公尺；13
          8-12地號面積：1,216平方公尺；133地號面積：378
          平方公尺；138-5地號面積：1,723平方公尺；138-5
          地號面積：1,723平方公尺；…」（見原審卷1第241
          頁）；另該所於97年5月20日以溪地測字第09700015
          49號函覆稱：「…二經查分割程序為分割複丈及分割
          登記（標示變更登記），旨揭土地係（應係「經」之
          誤）查對登記資料，前開地號並未完成登記程序，是
          以應屬完成分割複丈但未辦理登記之土地，本所複丈
          案件電腦建檔時間約（在）84年間，依電腦記錄查無
          旨揭土地分割記錄，是以研判首揭地號應84年以前辦
          理分割，本所資料保存超過15年即銷毀，故查無相關
          複丈資料，至該資料未申請登記，自無登記資料可供
          查閱。…」等語（見原審卷2第7頁）。
        (3)另上開地籍圖中有關系爭133地號亦有分割出133-1地
          號，其後將其界線及133地號刪除之情形（其中地號
          方面，依理應係刪除133-1地號，而非133地號），此
          部分情形應係與上開138、138-2地號分割複丈之情形
          相同。而依大溪地政事務所上開函文所示，系爭138
          、138-2地號（如上所述，應包含133地號）土地至遲
          於84年以前，曾經有人向該所申請辦理上開3筆土地
          之分割登記，惟辦理至分割複丈階段即因故停止，致
          有上開分割複丈圖之存在，但未完成分割登記，且將
          已完成之分割複丈圖上有關分割後新增地號、界線等
          分割資料均予以刪除。因土地分割登記屬於不動產標
          示變更登記之一種，依土地登記規則第27條第5款規
          定，應由權利人或登記名義人單獨申請之。而本件系
          爭138、138-2、133地號土地均為上訴人所有，參酌
          上訴人亦保存有相同內容之分割複丈圖之事實，前揭
          之分割複丈案件，應係由所有權人之上訴人（或其前
          身）所申請辦理。
        (4)又被上訴人抗辯潘煥經所承租之範圍為舊地籍圖上紅
          色部分，即系爭138-5、138-7、138-9、138-12、133
          地號等5筆土地之面積，依大溪地政事務所上開核算
          結果，面積為5,785平方公尺（計算式為：1,723平方
          公尺＋1,239平方公尺＋1,229平方公尺＋1,216平方
          公尺＋378平方公尺＝5,785平方公尺）；而本院前審
          到場履勘被上訴人抗辯耕作現狀位置，並請大溪地政
          事務所製作複丈成果圖後，該所於98年2月25日以溪
          地測字第0982000084號函檢附複丈成果圖到院，有該
          函及複丈成果圖各1份在卷可按（見本院前審卷第61
          頁、第77頁至第77頁）。經核算上開複丈成果圖內被
          上訴人抗辯耕作之面積共計為5,470平方公尺〈計算
          式為：1,573平方公尺（138地號）＋1,180平方公尺
          （138-2地號）＋1,168平方公尺（138-2地號）＋1,2
          07平方公尺（138-2地號）＋342平方公尺（133地號
          ）＝5,470平方公尺〉。從而，上開舊地籍圖所示5筆
          土地之位置、面積，與被上訴人抗辯目前耕作現狀之
          位置、面積，均相去不遠。
        (5)因本件潘煥經、潘煥明、潘言勝於38年間向上訴人之
          前身承租系爭土地耕作，雖其等租約之標的物均相同
          （即系爭土地），然僅註明「其內幾分之幾」，如無
          具體之範圍、界線，則其等如何占有、耕作（使用、
          收益），此所以上開租約或登記申請書上浮貼之核對
          整理表須另行標明該租約之實際承租之地號及面積。
          從而，被上訴人抗辯其所承租耕作之範圍為舊地籍圖
          中之「138-5、138-7、138-9、138-12、133地號」等
          5筆土地乙節，應可採信。雖上開面積與系爭第44號
          租約約定之面積0.718甲（即7,180平方公尺）略有不
          符，惟仍難據此認被上訴人關於系爭租約係有約定特
          定範圍之抗辯為不實。
        (6)至上訴人主張被上訴人多年來，均以0.718甲面積繳
          納租金，故被上訴人上開抗辯不可採云云。因關於系
          爭租約之土地面積究竟為何，非經精密儀器予以測量
          ，實難予以明確認知；而系爭租約係自38年訂立迄今
          ，被上訴人因循前習，在本件訴訟繫屬法院，並經測
          量確定前，雖依0.718甲面積繳約租金，於常情並無
          違背，尚難以此即認被上訴人關於系爭租約係有約定
          特定範圍之抗辯為不實。
    (二)被上訴人有無耕地三七五減租條例第16條第1項、第17條
      第1項第4款之情事？
      1.上訴人主張被上訴人有耕地三七五減租條例第16條第1
        項、第17條第1項第4款之情事；因134地號上之地上物
        為被上訴人居住使用，而承租範圍為系爭土地應有部分
        8分之1，故潘木等違法行為，亦使本租約構成前述違法
        云云。被上訴人則抗辯132、134地號土地之承租，與被
        上訴人並非同一租約，且與被上訴人之耕地範圍亦不同
        ，上開違規與被上訴人無涉；第134、135地號土地上之
        建物，為被上訴人之先曾祖父於上訴人未取得所有權前
        即設籍於此，38年前即有之農舍用地，地目為雜及建，
        為三七五減租條例第12條所規定之農舍，被上訴人自無
        變更用途等語抗辯。
      2.查，被上訴人抗辯目前於其所稱之特定範圍內土地確有
        進行農耕之事實，為上訴人所不爭執，並有本院前審98
        年1月9日至現場履勘之勘驗程序筆錄1份附卷可參（見
        原審卷1第165頁、本院前審卷第61頁筆錄）。
      3.又上訴人（及其前身）與潘逢三等5人、潘木等2人及被
        上訴人（或其等之被繼承人潘言勝、潘煥明、潘煥經）
        就系爭土地成立之上開第28號租約、第60號租約、第44
        號租約，係分別就如核對整理表、原審被證1舊地籍圖
        上所示之地號範圍成立租賃契約，上開3份租約係分別
        成立、生效乙節，已如前述，故潘逢三等5人、潘木等2
        人等就其等承租範圍之系爭土地所生之事項，對本件兩
        造間之上開第44號租約效力應不生影響。從而，上開13
        2、144地號土地，因非被上訴人承租範圍之土地，是以
        該2筆土地上縱有興建建物，違反耕地三七五減租條例
        第16條或第17條之情形，自不應由被上訴人負責，上訴
        人尚不得以之對被上訴人主張第44號租約之耕地租賃關
        係不存在。
      4.又系爭134、135地號土地，自38年間系爭第44號租約訂
        立起至今，其地目分別為雜地、建地等情，為兩造所不
        爭執，有土地登記第一類謄本影本2份、上開租約影本1
        份在卷可稽（見本院更(一)卷第104頁、第105頁、原審卷
        1第235頁）；又上開2筆土地上興建有建物，目前由被
        上訴人及上開3租約承租人或其家屬居住使用，有被上
        訴人提出之現場照片存卷可參（見原審卷1第151頁至第
        158頁），亦為兩造所不爭執（見兩造不爭執事項(二)）
        。至上開2筆土地雖亦列為系爭租約標的物之一，惟因
        上開2筆土地自始即非屬耕地，承租人自無在其上耕作
        之義務。從而，雖被上訴人或其餘之承租人於其上興建
        建物使用，惟尚與耕地三七五減租條例第16條第1項之
        「不自任耕作」之規定有間，亦無同條例第17條第4款
        之「繼續一年不為耕作」之情形。是以上訴人亦不得執
        此主張被上訴人有違反耕地三七五減租條例第16條第1
        項、第17條第1項第4款之情事，而認兩造間之第44號租
        約耕地租賃關係不存在。
      5.另因上訴人本件係以被上訴人有耕地三七五減租條例第
        16 條第1項、第17條第1項第4款之情事，而主張兩造間
        之第44號租約不存在（前雖曾主張民法第767條，惟係
        誤載，見本院更(一)卷第65頁筆錄），經本院審理後，認
        上訴人上開主張為無理由，故應就其請求確認兩造就坐
        落桃園縣大溪鎮○○段社角小段92、132、133、134、
        135、138、138之2、142、142之2、144地號土地內8分
        之1合計0.718甲以桃園縣溪鎮南字第44號之耕地租約之
        租賃關係是否不存在為判斷，尚不得割裂，而就各筆土
        地分別予以判斷。故上訴人主張如認定僅有3筆土地（
        即第133、138、138之2地號）之耕地租約存在，也應該
        認定其他7筆土地耕地租約不存在云云（見本院前審卷
        第52頁反面筆錄、本院更(一)卷第20頁書狀），亦非可採
        。
      6.至本院97年度上字第265號租佃爭議事件，係上訴人於
        原審提起訴訟，請求確認與訴外人潘逢三、潘阿朝、潘
        逢田、潘劉習妹、潘逢裕等5人間就系爭耕地第28號耕
        地租約關係不存在，經原審判決上訴人勝訴後，潘逢三
        等5人聲明不服，提起上訴。因該事件中之潘逢裕有將
        其等耕作之土地轉租予第三人（見本院卷第126頁），
        本院乃認潘逢三等5人之上訴為無理由，因而判決潘逢
        三等5人之上訴駁回，而上開事件與本件之情節並非相
        同，故判決情形自非相同，併此敘明。
五、綜上所述，上訴人主張依耕地三七五減租條例第16條第1項
    、第17條第1項第4款之規定，請求確認兩造就坐落桃園縣大
    溪鎮○○段社角小段92、132、133、134、135、138、138之
    2、142、142之2、144地號土地內8分之1合計0.718甲以桃園
    縣溪鎮南字第44號之耕地租賃關係不存在，為無理由，不應
    准許。從而原審所為上訴人敗訴之判決，並無不合，上訴論
    旨指摘原判決不當，求予廢棄改判，為無理由，應駁回其上
    訴。
六、兩造其餘之攻擊或防禦方法及所用之證據，經斟酌後，認為
    均不足以影響判決之結果，爰不逐一論列，併此敘明。
七、據上論結，本件上訴為無理由，依民事訴訟法第449條第1項
    、第78條，判決如主文。
中    華    民    國    99    年    7     月    30    日
                    民事第十六庭
                        審判長法  官  王聖惠
                              法  官  謝碧莉
                              法  官  邱瑞祥
正本係照原本作成。
上訴人如不服本判決，應於收受送達後20日內向本院提出上訴書
狀，其未表明上訴理由者，應於提出上訴後20日內向本院補提理
由書狀（均須按他造當事人之人數附繕本）上訴時應提出委任律
師或具有律師資格之人之委任狀；委任有律師資格者，另應附具
律師資格證書及釋明委任人與受任人有民事訴訟法第466條之1第
1項但書或第2項（詳附註）所定關係之釋明文書影本。
中    華    民    國    99    年    7     月    30    日
                              書記官  明祖星
附註：
民事訴訟法第466條之1（第1項、第2項）：
對於第二審判決上訴，上訴人應委任律師為訴訟代理人。但上訴
人或其他法定代理人具有律師資格者，不在此限。
上訴人之配偶、三親等內之血親、二親等內之姻親，或上訴人為
法人、中央或地方機關時，其所屬專任人員具有律師資格並經法
院認為適當者，亦得為第三審訴訟代理人。

司法院資訊處製作；財團法人民間司法改革基金會備份。
